【裁判字號】    98,上易,1447
【裁判日期】    980730
【裁判案由】    重利
【裁判全文】
臺灣高等法院刑事判決                98年度上易字第1447號
上  訴  人  臺灣板橋地方法院檢察署檢察官
被      告  甲○○
上列上訴人因被告重利案件，不服臺灣板橋地方法院98年度易字
第196 號，中華民國98年4 月28日第一審判決（起訴案號：臺灣
板橋地方法院檢察署97年度偵字第13866 號），提起上訴，本院
判決如下：
    主  文
上訴駁回。
    理  由
一、按依刑事訴訟法第350 條、第361 條、第362 條、第367 條
    規定，不服地方法院之第一審判決而上訴者，須提出上訴書
    狀，並應敘述具體理由，為上訴必備之程式；其所提出之書
    狀未敘述上訴理由，或僅曾以言詞陳述上訴理由者，均應於
    上訴期間屆滿後20日內補提理由書於第一審法院。第一審法
    院經形式審查，認逾期未補提上訴理由者，應定期間先命補
    正；逾期未補正者，為上訴不合法律上之程式，應以裁定駁
    回。倘已提出上訴理由，但所提非屬具體理由者，則由第二
    審法院以上訴不合法律上之程式，判決駁回。而所謂具體理
    由，必係依據卷內既有訴訟資料或提出新事證，指摘或表明
    第一審判決有何採證認事、用法或量刑等足以影響判決本旨
    之不當或違法，而構成應予撤銷之具體事由，始克當之（例
    如：依憑證據法則具體指出所採證據何以不具證據能力，或
    依憑卷證資料，明確指出所為證據證明力之判斷如何違背經
    驗、論理法則）；倘僅泛言原判決認定事實錯誤、違背法令
    、量刑失之過重或輕縱，而未依上揭意旨指出具體事由，或
    形式上雖已指出具體事由，然該事由縱使屬實，亦不足以認
    為原判決有何不當或違法者（例如：對不具有調查必要性之
    證據，法院未依聲請調查亦未說明理由，或援用證據不當，
    但除去該證據仍應為同一事實之認定），皆難謂係具體理由
    ，俾與第二審上訴制度旨在請求第二審法院撤銷、變更第一
    審不當或違法之判決，以實現個案救濟之立法目的相契合，
    並節制濫行上訴（最高法院97年度台上字第892 號判決亦同
    此意旨）。
二、本件原審判決略以：被告甲○○基於乘他人急迫貸以金錢，
    而取得與原本顯不相當重利之反覆實施犯意，化名為「賴民
    勛」，以鴻運租賃有限公司之名對外發送廣告傳單經營地下
    錢莊，乘戊○○、丁○○、乙○○、己○○、丙○○經濟拮
    据之急迫窘境，急需用錢之際，於原判決附表所示之時間，
    貸以戊○○、丁○○、乙○○、己○○、丙○○如原判決附
    表所示之金錢，以原判決附表所示計算利息之方式，向戊○○、丁○○、乙○○、己○○、丙○○收取利息，戊○○、
    丁○○、乙○○、己○○、丙○○並簽立本票或提供國民身
    分證、汽車駕駛執照以為擔保，甲○○以此方式借款予戊○○、丁○○、乙○○、己○○、丙○○，取得與原本顯不相
    當之重利。嗣因丁○○無法償還高利貸款而向警方報案，於
    97年4 月2 日17時10分許，甲○○前往臺北縣板橋市○○路
    ○ 段389 號愛買大賣場向丁○○收取利息時，為警當場查獲
    ，並扣得甲○○所有供犯罪所用之行動電話1 支、SIM 卡2
    張（門號為0000000000、0000000000）、空白本票16張、帳
    冊4 張、名片22張，及起獲丁○○所交付供擔保之本票2 張
    、戶口名簿1 份、板信商業銀行股份有限公司股票5 張（其
    中戶口名簿及股票業經丁○○至警局領回）。
三、檢察官不服原審判決，提起上訴，其於98年5 月14日提出之
    上訴書所敘述之上訴理由略以：原審判處被告甲○○乘他人
    急迫貸以金錢，而取得與原本顯不相當之重利，處有期徒刑
    6 月，緩刑3 年，固非無見。惟查：被告係乘戊○○、丁○○、乙○○、己○○、丙○○經濟拮据之急迫窘境，急需用
    錢之際，於原判決附表所示之時間，貸以戊○○、丁○○、
    乙○○、己○○、丙○○如原判決附表所示之金錢，以原判
    決附表所示計算利息之方式，向戊○○、丁○○、乙○○、
    己○○、丙○○收取利息，戊○○、丁○○、乙○○、己○○、丙○○並簽立本票或提供國民身分證、汽車駕駛執照以
    為擔保，以此方式借款予戊○○、丁○○、乙○○、己○○
    及丙○○等人，而取得與原本顯不相當之重利，顯示被告所
    經營之重利規模非小，原審判處有期徒刑6 月已屬輕刑，實
    不宜再予宣告緩刑，以免有鼓勵犯罪之虞，並防被告再度破
    壞社會風氣等語。
四、查原判決已於理由內說明：上揭犯罪事實，迭據被告甲○○
    於警詢、偵查及原審審理時坦承不諱，並經證人戊○○、丁○○、乙○○、己○○、丙○○分別於警詢、偵查時證述屬
    實，復有扣案之行動電話1 支、SIM 卡2 張（門號為000000
    0000、0000000000）、空白本票16張、帳冊4 張、名片22張
    足資佐證，及丁○○所簽之本票2 張及贓物認領保管單1 紙
    附於偵查卷足憑。核被告甲○○所為，係犯刑法第344 條之
    重利罪。按刑法修正條文於94年2 月2 日經總統公布，並自
    95年7 月1 日起施行，其中原刑法第56條之連續犯規定業經
    刪除，即修正後之刑法已無連續犯得論以裁判上一罪之情形
    ，參照該修正條文之立法理由，即修正條文說明謂「至連續
    犯廢除後，對於部分習慣犯，例如竊盜、吸毒等犯罪，是否
    會因適用數罪併罰而使刑罰過重產生不合理之現象一節，在
    實務上應可參考德、日等國之經驗，委由學界及實務以補充
    解釋之方式，發展接續犯之概念，對於合乎『接續犯』或『
    包括的一罪』之情形，認為構成單一之犯罪，以限縮數罪併
    罰之範圍，用以解決上述問題。」等語，則依前揭修法意旨
    ，於修正刑法施行後，自應重新檢討「接續犯」、「包括的
    一罪」之概念，其中屬包括一罪概念中之「集合犯」，係立
    法者在犯罪構成要件所描述及預設之該當行為，本身即具有
    不斷反覆實施之特性，而是否為集合犯之判斷標準，其一類
    型係從法條文義即可得知，如「收集」國防機密罪、「收集
    」偽造通用貨幣罪，由法條所規定「收集」之文義，即知「
    收集」之行為具有不斷實施之特性；另一集合犯之類型，則
    係由構成要件規範目的與日常生活經驗之典型違犯型態加以
    判斷者（參林鈺雄，「跨連新舊法之施用毒品行為─兼論行
    為單數與集合犯、接續犯概念之比較」，刊載於臺灣本土法
    學雜誌，第84期，頁141 以下）。復按刑事法若干犯罪行為
    態樣，本質上原具有反覆、延續實行之特徵，立法時既予特
    別歸類，定為犯罪構成要件之行為要素，則行為人基於概括
    之犯意，在密切接近之一定時、地持續實行之複次行為，倘
    依社會通念，於客觀上認為符合一個反覆、延續性之行為觀
    念者，於刑法評價上，即應僅成立一罪。學理上所稱「集合
    犯」之職業性、營業性或收集性等具有重複特質之犯罪均屬
    之，例如經營、從事業務、收集、販賣、製造、散布等行為
    概念者（參照最高法院95年台上字第1079號判決、同院95年
    台上字第3937號判決、同院95年台上字第4686號判決）。經
    查，本件被告以鴻運租賃有限公司之名對外發送廣告傳單經
    營地下錢莊，於如附表示時間內密集貸與款項，並持續收取
    與原本顯不相當之重利，其手法均屬相同，且係在密切緊接
    之時間、同一地點內反覆、持續為之，屬經營、從事業務之
    行為，具營業性、職業性，顯見應係基於單一包括犯意為之
    ，依社會通念，於客觀上堪認為符合一個反覆、延續性之行
    為觀念，於刑法評價上，即應僅成立一罪，而屬前揭判決意
    旨所謂「集合犯」之適例，在評價上應依集合犯概念而論以
    一罪，公訴人認被告涉有多次重利罪，應予分論併罰，容有
    誤會。爰審酌被告本件重利犯行擾亂社會經濟秩序，行為可
    訾，惟念及其犯後坦承不諱，態度良好，並與被害人戊○○
    、丁○○、乙○○、己○○、丙○○達成和解（此有和解書
    影本1 份附於本院卷可憑），兼衡被告犯罪動機、目的、手
    段、素行、智識程度、方法等一切情狀，量處被告有期徒刑
    6 月，並諭知易科罰金之折算標準。末以被告未曾受有期徒
    刑以上刑之宣告，有本院被告前案紀錄表1 紙附卷可稽，被
    告經此偵審教訓，應知所戒慎，應無再犯之虞，因認前開刑
    之宣告，以暫不執行為適當，爰併依刑法第74條第1 項第1
    款之規定諭知緩刑3 年。並說明扣案之行動電話1 支、SIM
    卡2 張（門號為0000000000、0000000000）、空白本票16張
    、帳冊4 張、名片22張，係被告所有供犯罪所用之物，業據
    被告於原審審理時供明在卷，爰依刑法第38條第1 項第2 款
    之規定宣告沒收。至丁○○所簽發之本票2 張及其交付之戶
    口名簿1 份、板信商業銀行股份有限有限公司股票5 張（其
    中戶口名簿及股票業經丁○○至警局領回），係被害人丁○○所有暫放被告處以供質押之物，並非被告所有，爰不予宣
    告沒收等語。原審判決既已詳細記載認定被告犯罪之證據及
    理由，並已審酌關於刑法第57條科刑之一切情狀，在適法範
    圍內行使裁量權，並給予被告緩刑之宣告，核無量刑、宣告
    緩刑違法或不當之情形。檢察官上訴意旨，僅空言泛稱被告
    經營重利規模非小，原判決量處被告有期徒刑6 月已屬輕刑
    ，實不宜再予宣告緩刑云云，尚不足以影響原審依法行使裁
    量權之本旨（按重利罪最高法定刑不過有期徒刑1 年，原審
    量處有期徒刑6 月，已屬中度量刑，檢察官上訴意旨認屬輕
    刑，尚非允洽），且就原審判決認定事實、適用法律及量刑
    等事項，有何不當或違法之處，並未具體指摘，自非屬上訴
    第二審之具體理由，其上訴自不合法律上之程式，爰不經言
    詞辯論予以駁回。
五、據上論斷，應依刑事訴訟法第367 條前段、第372 條，判決
    如主文。
中    華    民    國    98    年    7     月    30    日
                  刑事第十四庭審判長法  官  陳志洋
                                    法  官  梁耀鑌
                                    法  官  謝靜恒
以上正本證明與原本無異。
不得上訴。
                                    書記官  陳珮茹
中    華    民    國    98    年    7     月    31    日


司法院資訊處製作；財團法人民間司法改革基金會備份。
